【裁判字號】    99,交聲,4447
【裁判日期】    991230
【裁判案由】    聲明異議
【裁判全文】
臺灣臺中地方法院交通事件裁定        99年度交聲字第4447號
原處分機關  交通部公路總局臺中區監理所臺中市監理站
異  議  人
即受處分人  張晉華
上列受處分人因違反道路交通管理處罰條例案件，對於交通部公
路總局臺中區監理所臺中市監理站民國99年12月2 日所為之處分
（原處分案號：裁監稽違字第裁61-GE0000000號裁決書），聲明
異議，本院裁定如下：
    主  文
原處分撤銷。
張晉華汽車駕駛人，駕駛汽車經測試檢定酒精濃度超過規定標準
，並吊扣普通重型機器腳踏車駕駛執照壹年及接受道路交通安全
講習。
    理  由
一、原處分意旨略以：受處分人即異議人張晉華（下稱異議人）
    於民國98年10月12日5 時48分許，酒後駕駛車牌號碼G6L-30
    9 號重型機車，行經臺中市○○路、向上南路口時，經警方
    攔檢實施酒測，測得呼氣酒精濃度達每公升0.91毫克，超過
    規定標準之違規事由，為警當場掣單舉發，乃依道路交通管
    理處罰條例第35條第1 項第1 款規定，裁處異議人罰鍰新臺
    幣（下同）45,000元、吊扣駕駛執照12個月，並施以道安講
    習之處分（98年12月4 日已吊扣機車駕駛執照12個月、簽收
    道安講習單）。
二、聲明異議意旨略以：緩起訴已期滿，申請一罪不二罰，監理
    單位方面罰鍰請予以免罰，爰聲明異議等語。
三、按94年2月5日公布，95年2月5日施行之行政罰法第26條規定
    ：「一行為同時觸犯刑事法律及違反行政法上義務規定者，
    依刑事法律處罰之。但其行為應處以其他種類行政罰或得沒
    入之物而未經法院宣告沒收者，亦得裁處之。前項行為如經
    不起訴處分或為無罪、免訴、不受理、不付審理之裁判確定
    者，得依違反行政法上義務規定裁處之。」其所揭示之所謂
    「一事不二罰」原則，探究其立法目的，無非以一行為同時
    觸犯刑事法律及違反行政法上義務規定時，由於刑罰與行政
    罰同屬不法行為之制裁，而刑罰之懲罰作用較強，依刑事法
    律處罰即足資警惕，實無一事二罰再處行政罰之必要，但罰
    鍰以外之沒入或其他種類行政罰，因兼具維護公共秩序之作
    用，為達行政目的，行政機關仍得併予裁處。又此所稱「其
    他種類行政罰」，係指違反行政法上之義務應受「裁罰性」
    之「不利處分」而言，依行政罰法第2 條規定，應包括限制
    或禁止行為之吊扣證照處分及警告性之講習處分在內。至於
    刑事訴訟法第253條之1所指之緩起訴處分，係介於起訴與微
    罪職權不起訴間之緩衝設計，而在內容及要件上與依刑事訴
    訟法第252 條所為之不起訴處分均有所不同，又檢察官對被
    告為緩起訴處分時，依刑事訴訟法第253 條之2 第1 項規定
    對被告所為之指示及課予之負擔，雖非刑罰，但對被告迭有
    財產減少及自由受限之影響，性質上可謂刑事處分，且緩起
    訴制度雖以特別預防為優先考量，但在具體個案決定上，實
    亦達到一般預防的作用及報應理念，基於一行為不二罰原則
    ，異議人既已就其行為受到刑事處分，自不應因同一行為再
    受到國家的處罰（臺灣高等法院暨所屬法院96年法律座談會
    刑事類提案第36號研討結果參照）。又緩起訴處分確定後雖
    有使被告免於刑事訴追之效果，與不起訴處分之效果相同，
    但觀諸刑事訴訟法第253 條之1 第1 項係於91年2 月8 日增
    訂，行政罰法則於94年2 月5 日公布，制定在後之行政罰法
    第26條第2 項僅臚列「不起訴處分或無罪、免訴、不受理、
    不付審理之裁判確定者」，得依違反行政法上義務規定裁處
    之，並未將「緩起訴處分」此一要件納入規範，則此立法意
    旨應係立法者有意排除，而非法律漏洞。故檢察官為緩起訴
    處分時如已對異議人課予指示及負擔，應視為異議人已依刑
    事法律受到處罰，則於緩起訴處分確定後，自不得再處以行
    政罰鍰。從而，汽車駕駛人之酒後駕車行為，經測試檢定酒
    精濃度超過規定標準時，其既違反道路交通管理處罰條例第
    35條第1 項第1 款所定之行政法上義務，同時又觸犯刑法第
    185 條之3 公共危險罪之刑事法律，則道路交通主管處罰機
    關依上開行政罰法第26條第1 項但書規定，得對異議人處以
    其他種類行政罰之情形外，關於罰鍰部分，則應依行政罰法
    第26條及道路交通管理處罰條例第10條規定，移送地方法院
    檢察署處理。於移送後，除有行政罰法第26條第2 項所定不
    起訴等事由，得依違反行政法上義務規定另行裁處者外，即
    不得再依道路交通管理處罰條例第35條第1 項第1 款規定，
    裁處異議人罰鍰之行政罰。
四、經查：
（一）本件異議人於98年10月12日5 時48分許，飲酒後駕駛車牌
      號碼G6L-309 號重型機車，行經臺中市○○路、向上南路
      口，因酒精濃度超過規定標準，經酒測器呼氣測定值達0.
      91MG/L之違規，經臺中市警察局第四分局大墩派出所以違
      反道路交通管理處罰條例第35條第1 項第1 款之規定舉發
      。嗣經原處分機關於99年12月2 日以裁監稽違字第裁61-G
      E0000000號裁決書，裁處其罰鍰4 萬5 千元及施以道路交
      通安全講習（駕駛執照已執行吊扣）等事實，有臺中市警
      察局中市交警字第GE0000000 號舉發違反道路交通管理事
      件通知單、上開原處分機關違反道路交通管理事件裁決書
      附卷可稽，且為異議人自承而不爭執，是異議人於上開時
      、地，確有酒後駕駛重型機車之違規行為，應堪認定。又
      異議人因上開酒後駕車案件，經臺灣臺中地方法院檢察署
      檢察官於98年11月20日以98年度偵字第26845 號為緩起訴
      處分（緩起訴期間為1 年，並命異議人應向財團法人博幼
      社會福利基金會支付2 萬5 千元，並參加該署舉辦法治教
      育1 場次），上開緩起訴處分期間，業於99年12月1 日期
      滿未據撤銷等情，有上揭緩起訴處分書、臺灣高等法院被
      告前案紀錄表各1 件在卷可稽，是該緩起訴處分業已確定
      ，足可認定。
（二）本件異議人上開酒後駕車行為，係一行為同時觸犯刑事法
      律及違反行政法上義務規定，是於觸犯刑法第185條之3之
      罪嫌既經檢察官為緩起訴處分確定，即緩起訴期間為1年
      ，異議人並應依緩起訴處分書之內容向財團法人博幼社會
      福利基金會支付2 萬5 千元及參加1 場次法治教育，該「
      受處分人向社團法人博幼社會福利基金會支付款項及參加
      1 場次法治教育」雖非刑法所定之刑罰，然其實已對異議
      人名譽、心理、自由及財產等產生相當制約，應可認實質
      該當行政罰第26條第1 項所指「依刑事法律」之處罰。又
      道路交通案件處理辦法係依道路交通管理處罰條例之規定
      訂定，亦即道路交通管理處罰條例為道路交通案件處理辦
      法之母法，而行政罰法復為行政法中關於行政罰之總則性
      規定，道路交通管理處罰條例亦須遵循行政罰法之規定，
      則道路交通案件處理辦法之解釋及適用，均不得違反行政
      罰法之規定自明。另道路交通管理處罰條例第35條第8 項
      固定有汽車駕駛人經裁判確定處以罰金低於該條例第92條
      所訂最低罰鍰基準規定者，應依該條例裁決繳納不足最低
      罰鍰部分之規定。惟檢察官以緩起訴命被告向參加1 場次
      法治教育，與道路交通管理處罰條例第35條第8 項經裁判
      確定處以「罰金」，其性質迥然不同，並無所謂差額可言
      ，自無適用該條例之可能，附此敘明（臺灣高等法院臺中
      分院交通事件裁定98年度交抗字第926 號、98年度交抗字
      第682 號裁定意旨參照）。
（三）本件異議人「酒精濃度超過規定標準」之違規行為，既已
      依行政罰法第26條第1項前段規定受有刑事處罰，復無行
      政罰第26條第2項規定所揭示「經不起訴處分或為無罪、
      免訴、不受理、不付審理之裁判確定者」此類未課予行為
      人實質上不利益負擔之情形。揆諸上揭說明，行政機關至
      多僅能基於其他公益上之目的，而對異議人課予「罰鍰以
      外之沒入或其他種類行政罰」，應無再對受處分人課予「
      罰鍰」之餘地。
五、綜上所述，異議人於上揭時、地酒後駕車，酒精濃度超過規
    定標準之違規行為，事證明確。原處分機關據以裁處罰鍰4
    萬5 千元，吊扣駕駛執照12個月，並施以道路交通安全講習
    ，固非無據，惟異議人因該次酒後駕車行為，業經緩起訴處
    分並已執行完畢，已如前述，原處分機關未予詳查，遽對異
    議人裁處罰鍰，顯與前揭行政罰法第26條第1 項前段所明定
    一事不二罰有違，即難認允當，原處分既有上揭疏誤不當，
    即應予撤銷，由本院另行裁決。爰將原處分撤銷，另依上揭
    規定，諭知如主文第2 項所示，以資適法。
據上論斷，應依道路交通管理處罰條例第87條第2 項，道路交通
事件處理辦法第19條前段，裁定如主文。
中    華    民    國    99    年    12    月    30    日
                    交通法庭  法  官  簡婉倫
以上正本證明與原本無異。
如不服本裁定應於送達後5日內向本院提出抗告狀。
                              書記官  許千士
中    華    民    國    99    年    12    月    30    日

司法院資訊處製作；財團法人民間司法改革基金會備份。
